【裁判字號】    99,他調訴,3
【裁判日期】    991111
【裁判案由】    宣告調解無效
【裁判全文】
臺灣臺中地方法院民事判決  99年度他調訴字第3號
原      告  甲○○
被      告  乙○○
訴訟代理人  張績寶律師
複代理人    黃建閔律師
被      告  丙○○
上列當事人間宣告調解無效事件，本院於民國99年10月21日言詞
辯論終結，判決如下：
    主  文
原告之訴駁回。
訴訟費用由原告負擔。
    事實及理由
甲、程序方面：
    被告丙○○經合法通知，未於言詞辯論期日到場，核無民事
    訴訟法第386條各款所列情形，爰依原告之聲請，由其一造
    辯論而為判決。
乙、實體方面：
一、原告主張：伊與被告於民國98年間係台中縣外埔鄉「弘彰天
    廈」社區之管理委員，因「弘彰天廈管理委員會」（下稱弘
    彰天廈管委會）管理費遺失事宜，被告乙○○自居弘彰天廈
    管委會之代理人，並以伊與被告丙○○為相對人，於99年6
    月22日在台中縣外埔鄉調解，調解時伊在被告催趕及調解委
    員以快下班為由，在未詳查情形下即於調解書上簽名，待伊
    接獲鈞院99年度沙核字第1494號於99年7月9日所核定之台中
    縣外埔鄉調解委員會於99年6月22日所作成之99年民調字第
    37號調解書後，始發現調解內容有以下違法之處：（一）系
    爭調解書第1條約定「對造人甲○○願返還管理費陸拾伍萬
    元整與弘彰天廈管理委員會。」，並於第2條另約定給付方
    式，及於第3條約定「弘彰天廈管理委員會」管理費差額之
    補足等，其權利義務主體為伊與「弘彰天廈管理委員會」，
    惟弘彰天廈管委會並未依法報備設立，自無從享受任何權利
    義務，該調解內容即有當事人不適格或其他訴訟法上之無效
    原因。（二）又即便弘彰天廈管委會得為權利義務之主體，
    惟被告乙○○於聲請調解時，並未受弘彰天廈管委會之特別
    授權，卻自行聲請調解，就歸屬弘彰天廈管委會之權利義務
    事項與他人成立和解，被告乙○○既無權代表弘彰天廈管委
    會與他人為任何和解行為，則系爭調解書所載內容即有違反
    強制或禁止規定而致無效之情形等語。並聲明：請准宣告鈞
    院99年度沙核字第1494號於99年7月9日所核定之台中縣外埔
    鄉調解委員會於99年6月22日所作成之99年民調字第37號調
    解書無效。
二、被告乙○○則以：伊與原告甲○○於98年6月起擔任位於台
    中縣外埔鄉之弘彰天廈管委會之管理委員，任期均為1年，
    伊擔任弘彰天廈管委會之主任委員；原告則擔任管委會之財
    務委員，負責管委會自該社區住戶所收取管理費之出納業務
    。原告應於收款後將款項存入弘彰天廈管委會設於台中縣外
    埔鄉農會之帳號000-000-00000000-0號帳戶內，並負責提領
    帳戶內之金額供弘彰天廈支出經費所用。嗣經管理委員於任
    期屆滿移交予下屆管理委員前，經核對相關收據及帳戶後，
    始查悉原告竟將上開帳戶之金錢挪為己用，原告所涉業務侵
    占犯行，現由臺灣臺中地方法院檢署檢察官偵查中。弘彰天
    廈管委會對外均以「弘彰天下管理委員會」名義，弘彰天廈
    管委會於台中縣外埔鄉農會設有帳戶（帳號為：000-000-00
    000000-0號），有獨立之財產，故弘彰天廈管委會縱未向主
    管機關報備，並無礙弘彰天廈管委會已依公寓大廈管理條例
    規定成立。兩造就上開帳戶金額短缺部分，於上開調解筆錄
    內容約定由原告給付新台幣65萬元予弘彰天廈管委會，其性
    質屬約定向第三人給付之契約，依據民法第269條規定與契
    約自由原則，本為法所允許，且無須第三人（即弘彰天廈管
    委會）之同意，換言之，被告2人與原告約定由原告給付管
    委會金錢一事，無須經弘彰天廈管委會之授權，故調解筆錄
    有效與否，與被告有無經弘彰天廈管委會授權無關等語置辯
    。並聲明：原告之訴駁回。
三、被告丙○○未於言詞辯論期日到場，亦未提出書狀作何聲明
    或陳述。
四、本院判斷：
（一）按經法院核定之民事調解有無效或得撤銷之原因者，當事
      人得向原核定法院提起宣告調解無效或撤銷調解訴訟。前
      項訴訟，當事人應於法院核定之調解書送達後30日內提起
      之，鄉鎮市調解條例第26條定有明文。經查，台中縣外埔
      鄉調解委員會99年度民調字第37號調解書經本院核定後，
      原告收受上揭調解書之日期，係在99年7月21日，而原告
      係於99年8月4日提起本件訴訟，請求宣告上揭調解為無效
      ，業經本院依職權調閱台中縣外埔鄉調解委員會99年民調
      字第37號卷查明，復有起訴狀上本院收狀章戳可憑，是原
      告提起本件訴訟，自未逾30日期間，其訴為合法，合先陳
      明。
（二）原告主張其與被告乙○○、丙○○於98年6月間擔任外埔
      鄉弘彰天廈管委會之管理委員，於管理委員任期屆滿移交
      時，因65萬元管理費遺失致生糾紛，兩造因此於台中縣外
      埔鄉調解委員會調解成立之事實，為被告所不爭執，復經
      本院依職權調閱台中縣外埔鄉調解委員會99年民調字第37
      號、本院99年度沙核字第1494號卷查明屬實，堪信原告之
      上開主張為真正。
（三）惟原告主張弘彰天廈管委會未依法報備成立，無從享受權
      利義務，且弘彰天廈管委會並未授權被告乙○○與原告就
      管理費遺失之賠償部分進行調解，故上開調解無效云云。
      被告乙○○則以前詞置辯。經查：本件被告乙○○於99年
      6 月22日在台中縣外埔鄉調解委員會聲請調解時，其聲請
      書記載：「聲請人乙○○與對造人甲○○、對造人丙○○
      於民國98年6月擔任外埔鄉弘彰天廈一期管理委員會管理
      委員任期1年。聲請人乙○○為主任委員，對造人甲○○
      為財務委員，對造人丙○○為事務委員，因對造人甲○○
      管理該管理委員會之管理費收支，不慎遺失管理費共計新
      台幣陸拾伍萬元整，因兩造任期屆滿將移交致生糾紛故聲
      請調解。」，嗣本件於同年月日由被告乙○○為聲請人，
      被告丙○○、原告甲○○為相對人達成調解，並製作調解
      筆錄，是本件調解筆錄之當事人為兩造，弘彰天廈管委會
      並非調解當事人，被告乙○○亦無表示其係代理弘彰天廈
      管委會調解，則被告乙○○係以自己名義與被告丙○○、
      原告甲○○調解，自無弘彰天廈管委會未授予特別代理權
      ，而有調解無效之原因。又本件調解內容記載：「..一、
      對造人甲○○願返還管理費陸拾伍萬元整與弘彰天廈管理
      委員會。....」，核其屬於民法第269條第1項以契約訂定
      向第三人為給付之利益第三人契約。查弘彰天廈設有管理
      委員會，且於台中縣外埔鄉農會設有帳戶（帳號為：000-
      000-00000000-0號），有外埔鄉農會存入憑條影本附卷可
      憑，是弘彰天廈管委會有獨立之財產，屬非法人團體，依
      公寓大廈管理條例規定亦有管理費收繳、處理管理事務之
      權限。原告主張弘彰天廈管委會未依法報備成立，無從享
      受權利義務云云，尚無足採。本件調解對原告而言，自屬
      有效，原告訴請宣告系爭調解無效，委無理由。
五、綜上所述，被告乙○○並非代理弘彰天廈管委會與原告調解
    ，弘彰天廈管委會亦非無權受領原告返還管理費，系爭調解
    自屬合法有效，原告訴請宣告系爭調解無效，核無理由，應
    予駁回。
六、本件事證已臻明確，兩造其餘主張及陳述，核與判決結果不
    生影響，爰不另論述，併此敘明。
七、訴訟費用負擔之依據：民事訴訟法第385條第1項、第78條。
中    華    民    國    99    年    11    月    11    日
                  民事第三庭    法  官  謝慧敏
正本係照原本作成。
如對本判決上訴，須於判決送達後20日內向本院提出上訴狀。如
委任律師提起上訴者，應一併繳納上訴審裁判費。
中    華    民    國    99    年    11    月    12    日
                                書記官

司法院資訊處製作；財團法人民間司法改革基金會備份。
